---
title: "Tutorial para Análise de Variância (ANOVA) no R"
author: "Laura Veras Araújo"
date: "11/02/2025"
output:
  pdf_document: default
  html_document: default
---

### [**A ANÁLISE DE VARIÂNCIA (ANOVA) É UM TESTE ESTATÍSTICO USADO PARA COMPARAR TRÊS OU MAIS GRUPOS E VERIFICAR SE SÃO DIFERENTES ESTATISTICAMENTE. ESSE TUTORIAL VISA AUXILIAR NO PASSO A PASSO DOS COMANDOS NECESSÁRIOS PARA REALIZAR ESSE TESTE, BEM COMO NA INTERPRETAÇÃO DOS DADOS OBTIDOS POR MEIO DELE. ESPERO QUE GOSTE! :)**]{.underline}

```{r setup, include=FALSE}
knitr::opts_chunk$set(include = FALSE)
```

#### VAMOS COMEÇAR INSTALANDO E CARREGANDO OS PACOTES NECESSÁRIOS PARA O TUTORIAL

```{r install-packages, eval=FALSE}
install.packages("ggplot2")
install.packages("dplyr")
install.packages("car")
install.packages("MASS")
```

```{r load-libraries}
library(ggplot2)
library(dplyr)
library(car)
library(MASS)
```

#### PARA ESSE TUTORIAL, SERÁ CRIADO UM CONJUNTO FIXO DE DADOS HIPOTÉTICOS SOBRE O COMPRIMENTO DE TRÊS ESPÉCIES DE BESOUROS, ESPÉCIES "A", "B" E "C"

```{r generate-data}
set.seed(123)
dados_besouros <- data.frame(
  Especie = rep(c("Besouro A", "Besouro B", "Besouro C"), each = 10),
  Comprimento = c(rnorm(10, mean = 5, sd = 0.5),
                  rnorm(10, mean = 7, sd = 0.6),
                  rnorm(10, mean = 6, sd = 0.7))
)
head(dados_besouros)
```

#### VAMOS PLOTAR UM GRÁFICO EM BOXPLOT PARA VERIFICAR VISUALMENTE A DISTRIBUIÇÃO DOS DADOS

```{r boxplot-besouros}
ggplot(dados_besouros, aes(x = Especie, y = Comprimento)) +
  geom_boxplot() +
  theme_minimal()
```

#### PARA PODER RODAR A ANOVA, É PRECISO ATENDER ALGUNS PRÉ-REQUISITOS. O PRIMEIRO DELES É VERIFICAR SE OS DADOS ESTÃO DISTRIBUÍDOS NORMALMENTE, E ISSO SERÁ CONFERIDO POR MEIO DO TESTE SHAPIRO-WILK

-   *SE O "P-VALUE" TIVER VALOR SUPERIOR A 0,05, OS DADOS SÃO CONSIDERADOS NORMAIS*

```{r shapiro-test}
shapiro.test(dados_besouros$Comprimento[dados_besouros$Especie == "Besouro A"]) # p-value = 0.389 -> a distribuição é normal
shapiro.test(dados_besouros$Comprimento[dados_besouros$Especie == "Besouro B"]) # p-value = 0.7018 -> a distribuição é normal
shapiro.test(dados_besouros$Comprimento[dados_besouros$Especie == "Besouro C"]) # p-value = 0.5137 -> a distribuição é normal
```

#### TAMBÉM É NECESSÁRIO UM TESTE PARA VERIFICAR A HOMOGENEIDADE DA VARIÂNCIA, E NESSE CASO, SERÁ UTILIZADO O TESTE LEVENE PARA VERIFICÁ-LA

-   *UM VALOR DE "Pr(\>F)" SUPERIOR A 0,05 SUGERE QUE AS VARIÂNCIAS SÃO SEMELHANTES*

```{r levene-test}
leveneTest(Comprimento ~ Especie, data = dados_besouros) # Pr(>F) = 0.746 -> a é variância homogênea
```

#### APÓS VERIFICAR QUE OS REQUISITOS FORAM ATENDIDOS, É POSSÍVEL RODAR A ANOVA

-   *SE O VALOR DE "PR(\>F)" FOR INFERIOR A 0,05, É POSSÍVEL CONCLUIR QUE HÁ DIFERENÇA SIGNIFICATIVA DOS DADOS DE PELO MENOS UMA DAS ESPÉCIES*

```{r anova-test}
modelo <- aov(Comprimento ~ Especie, data = dados_besouros) # Pr(>F) = 5.92e-08 -> existe diferença estatística no tamanho de ao menos uma espécie
summary(modelo)
```

#### POR FIM, PELO TESTE TUKEY, PODEMOS IDENTIFICAR QUAIS SÃO AS ESPÉCIES QUE DIFEREM SIGNIFICATIVAMENTE ENTRE SI

-   *UM VALOR DE "P ADJ" INFERIOR A 0,05 SUGERE QUE A DIFERENÇA ENTRE AS DUAS ESPÉCIES É SIGNIFICATIVA*

```{r tukey-test}
TukeyHSD(modelo) # A e B = 0.0000000, A e C = 0.0450602, B e C = 0.0000301 -> todas as espécies diferem significativamente em tamanho entre si 
plot(TukeyHSD(modelo))
```

#### INTERPRETANDO OS DADOS, PODEMOS CHEGAR ÀS SEGUINTES CONCLUSÕES:

1)  OS DADOS DAS TRÊS ESPÉCIES ESTÃO DISTRIBUÍDOS NORMALMENTE;
2)  AS VARIÂNCIAS ENTRE AS ESPÉCIES SÃO SEMELHANTES;
3)  TODAS AS ESPÉCIES DE BESOURO POSSUEM DIFERENÇAS DE TAMANHO SIGNIFICATIVAS ENTRE SI.

### [**VIU COMO É SIMPLES? AGORA VAMOS PRATICAR! ESSA PRÁTICA TEM COMO TEMA O COMPRIMENTO DO CASCO DE DUAS ESPÉCIES DE CARANGUEJO, TANTO DE MACHOS QUANTO DE FÊMEAS. RODE OS COMANDOS E INTERPRETE OS RESULTADOS :)**]{.underline}

#### ALÉM DOS PACOTES ANTERIORES, ESTE PACOTE TAMBÉM SERÁ NECESSÁRIO PARA A PRÁTICA, PORTANTO, CERTIFIQUE-SE DE QUE ELE ESTÁ CARREGADO

```{r load-crabs}
data(crabs)
head(crabs)
summary(crabs)
str(crabs)
```

#### É PRECISO TRANSFORMAR AS VARIÁVEIS CATEGÓRICAS EM FATORES PARA GARANTIR O FUNCIONAMENTO DA ANOVA

```{r factorize-variables}
crabs$sp <- as.factor(crabs$sp) # espécies -> B = azul, O = laranja
crabs$sex <- as.factor(crabs$sex) # sexo -> M = macho, F = fêmea
```

#### BOXPLOT PARA VISUALIZAR A DISTRIBUIÇÃO DOS DADOS

```{r boxplot-crabs}
ggplot(crabs, aes(x = interaction(sp, sex), y = CL, fill = interaction(sp, sex))) +
  geom_boxplot() +
  labs(title = "Comprimento do casco (CL) por espécie e sexo",
       x = "Grupo (espécie e sexo)",
       y = "Comprimento do casco (mm)") +
  theme_minimal()
```

#### TESTE DE NORMALIDADE (SHAPIRO-WILK)

-   *QUAL O RESULTADO DE CADA CATEGORIA? OS DADOS ESTÃO DISTRIBUÍDOS NORMALMENTE?*

```{r shapiro-test-crabs}
shapiro.test(crabs$CL[crabs$sp == "B" & crabs$sex == "M"]) # macho azul 
shapiro.test(crabs$CL[crabs$sp == "B" & crabs$sex == "F"]) # fêmea azul
shapiro.test(crabs$CL[crabs$sp == "O" & crabs$sex == "M"]) # macho laranja
shapiro.test(crabs$CL[crabs$sp == "O" & crabs$sex == "F"]) # fêmea laranja
```

#### TESTE DE HOMOGENEIDADE DA VARIÂNCIA (LEVENE)

-   *A VARIÂNCIA É HOMOGÊNEA?*

```{r levene-test-crabs}
leveneTest(CL ~ sp * sex, data = crabs)
```

#### ANÁLISE DE VARIÂNCIA (ANOVA)

-   *A ANOVA INDICOU QUE HÁ DIFERENÇA ENTRE ESPÉCIES? E EM RELAÇÃO AO SEXO, HÁ DIFERENÇA?*

```{r anova-crabs}
anova_model <- aov(CL ~ sp * sex, data = crabs)
summary(anova_model)
```

#### TESTE DE TUKEY (CASO NECESSÁRIO)

-   *CASO A ANOVA TENHA INDICADO DIFERENÇAS ESTATÍSTICAS, QUAIS SÃO AS CATEGORIAS QUE DIFEREM ENTRE SI? A DIFERENÇA É MAIOR ENTRE QUAIS INDIVÍDUOS?*

```{r tukey-test-crabs}
TukeyHSD(anova_model)
plot(TukeyHSD(anova_model))
```
