---
title: "Projeto John Hay e Carlos Romero"
output:
  pdf_document: default
  html_notebook: default
---
Analise dados Romero e Hay PNB so chuva sementes sem cobertura
dados importados da planilha excel como dados numericos nas seguintes
colunas: ano, ambiente, parcela, coleta, bandeja, total, viaveis, cobmel, cobtot

planilha do drive: consolidado-correto.xlsx

rotina de importacao:

```{r}
library(readxl)
consolidado <- read_excel("consolidado-correto.xlsx")
```


Criar variaveis fator para ano, ambiente e coleta
usaremos o comando mutate do pacote dplyr


```{r}
library(dplyr)
cons2 <- consolidado %>% 
  mutate(anofactor = factor(Ano))
cons3 <- cons2 %>% 
  mutate(ambfactor = factor(Ambiente))
cons4 <- cons3 %>% 
  mutate(coletfactor = factor(Coleta))
consolidfac <- cons4
```
Eliminar arquivos temporarios
```{r}
rm(cons2)
rm(cons3)
rm(cons4)
```
Fazer transformacao arcoseno para cobertura

```{r}
cons5 <- consolidfac %>% 
  mutate(arcobmel= asin(sqrt(cobmel / 100)))
cons6 <- cons5 %>% 
  mutate(arcobtot= asin(sqrt(cobtot / 100)))
consolidfacarc <- cons6
```
Eliminar arquivos temporarios do arcoseno

```{r}
rm(cons5)
rm(cons6)
```


criar nova variavel naoviaveis para analise binomial

```{r}
consolidtudo <- consolidfacarc %>% 
  mutate(naoviaveis= Total - Viaveis)
```


agora o dataframe consolidtudo esta completo para as analises de regressao logistica poisson e binomial
e inclue os dados de cobertura transformados para arcoseno para fazer a ANOVA
assim como a nova variavel naoviav para fazer a regressao binomial


------------------------------------------
VAMOS FAZER OS BOXPLOTS antes dos modelos lineares
------------------------------------------

Primeiro duas novas variaveis: propviaveis e viaveism2 (viaveis por metro quadrado, considerando que cada parcela tem 19,84 m2)

```{r}
cons7 <- consolidtudo %>% 
  mutate(viaveism2= Viaveis*19.84)
cons8 <- cons7 %>% 
  mutate(propviaveis= Viaveis/Total)
consolidboxplot <- cons8
```


Remover os nao necessarios
```{r}
rm(cons7)
rm(cons8)
```

Grafico BOXPLOT fertile seeds per m2

```{r}
boxplot(viaveism2~anofactor,
        data=consolidboxplot,
        main="Different boxplots for each year",
        xlab="Year",
        ylab="Fertile Seeds M2",
        col="orange",
        border="brown"
)
```

Grafico Boxplot percentagem viaveis
Este boxplot funciona

```{r}
boxplot(propviaveis~anofactor,
        data=consolidboxplot,
        main="Different boxplots for each year",
        xlab="Year",
        ylab="Proportion Fertile Seeds",
        col="orange",
        border="brown"
)
```

Grafico Boxplot Fertile Seeds m2 vs Treatment

```{r}
boxplot(viaveism2~ambfactor,
        data=consolidboxplot,
        main="Different boxplots for each treatment type",
        xlab="Treatment",
        ylab="Fertile Seeds M2",
        col="orange",
        border="brown"
)
```

-----------------------------------------------------------------
EXTRAIR E CRIAR NOVAS PLANILHAS SO COM DADOS TRAT 3 e 4 e TRAT 1 e 2
--------------------------------------------
agora selecionar so os dados dos grupos 3 e 4

```{r}
consol34 <- subset(consolidtudo, Ambiente == 3 | Ambiente == 4)
consol34
consol12 <- subset(consolidtudo, Ambiente == 1 | Ambiente == 2)
consol12
```


Agora vamos testar um density plot inspirado no site
http://r-statistics.co/Top50-Ggplot2-Visualizations-MasterList-R-Code.html
```{r}
library(ggplot2)
#theme_set(theme_gray(base_size = ))
#options(repr.plot.width = 9, repr.plot.height = 8)
g <- ggplot(consol12, aes(Viaveis))
g + geom_density(aes(fill=factor(ambfactor)), alpha=0.8) + 
    labs(title="Density plot", 
         subtitle="Distribuicao de Sementes Viaveis por Ambiente",
         caption="Source: consol12",
         x="Ambiente",
         fill="# Tratamentos")
#png(filename="bench_query_sort.png", width=600, height=600)
ggsave(file="bench_query_sort.pdf", width=8, height=6, dpi=300)

```
Vamos fazer um density plot para as observacoes dos trats 3 e 4
```{r}
g <- ggplot(consol34, aes(Viaveis))
g + geom_density(aes(fill=factor(ambfactor)), alpha=0.8) + 
    labs(title="Density plot", 
         subtitle="Distribuicao de Sementes Viaveis por Ambiente",
         caption="Source: consol34",
         x="Ambiente",
         fill="# Tratamentos")
```




 FAZER POISSON and BINOMIAL LOGISTIC REGRESSION AMBS 3 e 4
 
 
```{r}
poissonreg34 <- glm(formula = Viaveis ~ factor(ambfactor) + factor(anofactor), family = poisson, data = consol34)
shapiro.test(residuals(poissonreg34))
plot(poissonreg34)

binomialreg34 <- glm(formula = cbind(Viaveis,naoviaveis) ~ factor(ambfactor) + factor(anofactor), family = binomial, data = consol34)
plot(binomialreg34)
shapiro.test(residuals(binomialreg34))

binomialreg341 <- glm(formula = cbind(Viaveis,naoviaveis) ~ factor(ambfactor) + factor(anofactor) + arcobtot, family = binomial, data = consol34)
summary(binomialreg341)

print(summary(poissonreg34))
print(summary(binomialreg34))


```

